【裁判字號】    97,台上,5028
【裁判日期】    971009
【裁判案由】    違反毒品危害防制條例
【裁判全文】
最高法院刑事判決            九十七年度台上字第五０二八號
上  訴  人  台灣高等法院台中分院檢察署檢察官
上  訴  人
即  被  告  甲○○
選任辯護人  劉思顯律師
上列上訴人等因被告違反毒品危害防制條例案件，不服台灣高等
法院台中分院中華民國九十七年七月十七日第二審判決（九十七
年度上訴字第一二六一號，起訴案號：台灣台中地方法院檢察署
九十六年度偵字第一八一九一號、毒偵字第三九五六號），提起
上訴，本院判決如下：
    主  文
原判決撤銷，發回台灣高等法院台中分院。
    理  由
本件原判決認定上訴人即被告甲○○前於民國八十七年間因施用
毒品案件，經台灣台中地方法院以八十七年度毒聲字第七四一號
裁定令入執行觀察勒戒後，因無繼續施用傾向，於八十七年八月
七日釋放，並經台灣台中地方法院檢察署檢察官為不起訴處分確
定；復於上開觀察勒戒執行完畢釋放後五年內之九十二年六月間
，再因施用毒品案件，經檢察官以九十二年度毒偵字第三四六四
號提起公訴並聲請強制戒治，經該法院裁定令入戒治處所施以強
制戒治，並於九十三年三月八日以九十三年度訴字第一六一號判
處有期徒刑十月確定（嗣經減刑，尚未執畢）。詎其不知檢束行
為，未能戒除施用第一級毒品海洛因之惡習，為供己施用而於九
十六年五月間，以新台幣（下同）十三萬元之代價向姓名年籍不
詳、綽號「大胖」之成年男子購入毒品海洛因一兩（即三七．五
公克，施用毒品部分業經判處罪刑確定），並自行隨意分裝成重
量不一之小包裝數包，便利攜帶，復分別於九十六年七月二或三
日、九十六年七月七或八日，在其與王孟宜共同承租位於台中市
○○路四五八號九樓之一之居所內，無償轉讓海洛因予王孟宜各
一次（轉讓毒品部分業經判處罪刑確定）；其再於九十六年七月
九日下午十一時許，在台中市○○街與公園路口，以三十五萬元
之價格，向「大胖」購入第一級毒品海洛因一包（內含二小包，
毛重各為四０公克、三三．七公克）欲供己施用，並與先前餘下
之第一級毒品共同藏置於其租住處，嗣因已購入毒品之數量龐大
，遂起意販賣毒品營利，而購得電子磅秤、毒品研磨機、夾鏈袋
供分裝海洛因之用，惟尚未覓得購買者而賣出前，即為警於九十
六年七月十日下午七時許，在上址經被告同意搜索而當場查獲，
並扣得第一級毒品海洛因十三包（合計淨重九六．二三公克，空
包裝總重六．六一公克，純質淨重七九．八五公克）、電子磅秤
一台、毒品研磨機一台、夾鏈袋一包及現金七十二萬九千元等物
等情。因而撤銷第一審關於販賣第一級毒品之無罪判決，改判論
處被告意圖販賣而持有第一級毒品罪刑（有期徒刑十一年）。固
非無見。
惟查：（一）有罪判決書之事實一欄，為適用法令之依據，應將
法院依職權認定與犯罪構成要件有關之事項，詳記於事實欄，然
後於理由內逐一說明其憑以認定之證據，使事實、理由與所採證
據均相一致，方為合法。若事實未有此記載，而理由加以說明，
為理由失其依據，而事實有此記載，理由未予說明，則為理由不
備；又若事實之記載，與卷宗內筆錄內容不相適合者，則其判決
之根據，實際上並不存在，自屬採證違法，為證據理由矛盾，依
刑事訴訟法第三百七十九條第十四款規定，其判決當然違背法令
。原判決事實認定被告在九十六年五月及九十六年七月九日先後
購買扣案海洛因之後，因已購入毒品數量龐大，始起意販賣營利
，乃購得電子磅秤、研磨機及夾鏈袋供分裝海洛因之用。惟就認
定被告購買電子磅秤、研磨機及夾鏈袋之時間，並未敘明所憑之
證據及理由；復與被告於警詢及第一審供稱：我以前被騙，所以
我就自己去買磅秤，電子磅秤、研磨機及夾鏈袋供分裝海洛因之
用，……很早就買進的等語（見警詢卷第十二頁、第一審卷第一
九頁）不符，已有判決理由不備及採證違法之違背法令。且原判
決理由載稱：第一次購入毒品時，未有電子磅秤，僅購有夾鏈袋
，乃以香煙、吸管隨意抓取數量進行分裝等語（見原判決第五頁
），與事實認定扣案之夾鏈袋係在第二次購毒後買進不合，亦有
事實理由矛盾之違法。（二）原判決就認定被告購入大量海洛因
之犯罪事實，先以「被告當時遭通緝中，毒品取得不易，大量購
買較為便宜，及品質較佳等情」，認被告第二次購入海洛因係為
供己施用；復以「……觀其所持有第一級毒品之數量、純度，已
超逾個人短期施用之正常數量……」（見原判決第五頁），資為
被告有意圖販賣之依據；卻又以：「持有大量第一級毒品海洛因
之原因諸多，或因大量採購價格比較優惠，或係分批購買累積而
成，或係受託保管而持有之」，難逕認被告係意圖販賣而販入（
見原判決第七頁）。就被告同一犯罪事實，適用不同證據法則；
且既認被告二次大量購入海洛因均係供己施用，竟又認被告於第
二次購入海洛因後，因已購入之毒品數量龐大，遂起意販賣，顯
有證據上理由矛盾之違背法令。（三）審理事實之法院，對於被
告有利及不利之證據，均應一併加以注意，並綜合全部證據資料
，本於經驗及論理法則定其取捨而為判斷，且取捨證據亦應與卷
內證據資料相符，否則即有判決理由不備及理由矛盾之違法。本
件起訴書係認被告基於意圖販賣海洛因之犯意，以三十五萬元之
價格，向綽號「大胖」男子購入扣案之十三包海洛因，於尚未販
出時，即為警查獲，認被告涉犯毒品危害防制條例第四條第一項
之販賣第一級毒品罪嫌，檢察官並以被告自白資為犯罪證據之一
。而被告於九十六年七月十一日、九月十二日偵查中分別供稱：
「十三包海洛因是我跟小胖買的，大約是九十六年七月九日晚上
購買，共買三十五萬元」「海洛因是我在案發前的九十六年七月
十日凌晨十二點左右，在大誠街與公園路口，以三十五萬元向大
胖的人買的（見偵查卷第八頁、第四六頁）；及至第一審準備程
序亦供稱：大胖有拿二包給我試試看，我當時在通緝，第一級毒
品海洛因也不好買，所以我買一大包，後來我把它分成小包，包
含大胖給我試用的二小包沒用完總共十三包（見第一審卷第十九
頁），被告顯已坦承扣案之海洛因係以三十五萬元價格，向綽號
「大胖」之人一次購入。原判決就被告此部分自白，並未敘明何
以不足採信之理由，即採信被告於原審審理所辯，認扣案海洛因
係被告分別於九十六年五月間及同年七月九日所購入，自屬理由
不備。原判決復以被告辯稱當時遭通緝中，毒品取得不易，且大
量購買較為便宜，復經綽號「大胖」者告知第二次之品質較佳，
乃再於九十六年七月九日，以三十五萬元之價格，向「大胖」購
入海洛因一包施用，尚不悖於常理（內含二小包，毛重各為四０
公克、三三．七公克）（見原判決理由一、(二)）。然扣案海洛因
十三包，經法務部調查局鑑定結果，合計淨重九十六．二三公克
，純度八二．九％，純質淨重七十九．八五公克，有該局九十六
年八月五日調科壹字第０九六二三０六０一三０號鑑定書在卷為
憑（見偵字第一八一九一號卷第三三頁），並無關於扣案海洛因
品質之說明。原判決所認定之理由，顯與卷內證據資料不符，亦
有理由矛盾之違法。以上或係檢察官、被告上訴意旨所指摘，或
為本院得依職權調查之事項，應認原判決有撤銷發回更審之原因
。
據上論結，應依刑事訴訟法第三百九十七條、第四百零一條，判
決如主文。
中    華    民    國  九十七  年    十    月    九    日
                      最高法院刑事第六庭
                          審判長法官  洪  清  江
                                法官  韓  金  秀
                                法官  林  勤  純
                                法官  李  錦  樑
                                法官  陳  國  文
      本件正本證明與原本無異
                                      書  記  官
中    華    民    國  九十七  年    十    月   十七   日
                                                      V


司法院資訊處製作；財團法人民間司法改革基金會備份。
